最高法院刑事判決　　　　　　　　　　　　　　　八十七年度台上字第三七○四號
　　上　訴　人　乙○○　男
　　　　　　　　甲○○　男
　　共　　　同
　　選任辯護人　唐肇豪律師
　　自　訴　人　魏月嬌　女
　　代 理人 兼
　　送達代收人　任秀妍律師
右上訴人等因自訴人自訴背信案件，不服台灣高等法院中華民國八十七年六月二十五
日第二審更審判決（八十六年度重上更(五)字第二六三號，自訴案號：台灣士林地方法
院八十年度自字第三○五號），提起上訴，本院判決如左：
    主  文
上訴駁回。
    理  由
按刑事訴訟法第三百七十七條規定，上訴於第三審法院，非以判決違背法令為理由，
不得為之。是提起第三審上訴，應以原判決違背法令為理由，係屬法定要件。如果上
訴理由狀並未依據卷內訴訟資料，具體指摘原判決不適用何種法則或如何適用不當，
或所指摘原判決違法情事，顯與法律規定得為第三審上訴理由之違法情形，不相適合
時，均應認其上訴為違背法律上之程式，予以駁回。本件上訴意旨略稱：(一)自訴人於
民國七十三年十一月三十一日（二十一日）出具授權書，委託上訴人乙○○全權代為
處理房、地出售事宜，委託書並未限制買受人之資格、條件，亦未限制最低售價，則
上訴人乙○○在自訴人全權委託之權限內，代為辦理房、地出售事宜，自無背信可言
。(二)上訴人乙○○於七十六年十二月十四日寄送自訴人之耶誕卡中即載有「基房出售
經過：1.約七、八月二姊（莫寶蓮）數度談起，勸我買下……物議由她負責。2.約八
月中二姊囑我探價……約九月二十一日一樓陳太太去北斗願以二百萬元（新台幣，下
同）購買，川字同意並電知我，本案經二姊勸勉，家人同意就同意買下。3.為慎重計
，於十月十八日至北斗與大家再協議同意，約於十月二十一日電話亦得你同意照我們
意見辦理，十月二十九日將全案寄去，十一月十六日過戶案下來，又於十一月十八日
將減稅及有關事項寄往，捫心自問應夠詳細明白了」等字，原審並採為判決基礎，參
諸另一證物「關於俊男北市○○路房屋出售之事說明書」內容，足證自訴人於七十六
年不但確知房、地出售予上訴人甲○○，而且是「過戶案」，乃自訴人並無異議，如
其未同意本件買賣，何以當時竟無異詞，竟至八十年九月十日始以存證信函撤銷對上
訴人乙○○之委任，同年九月十七日向檢察官告訴，再於同年十月十九日提起自訴﹖
並謊稱八十年八月間返台，始知上訴人等之犯行，豈非謊言。其自七十六年知悉時起
，至八十年十月間提起自訴時止，已逾六個月之告訴期間。(三)七十六年當時之房價，
上訴人於「說明書」中已詳述，該售價亦係一樓陳太太所出之價格，非上訴人私下協
商而得。台北市松山地政事務所八十年十一月二十五日北市松地(一)證字第○四三二三
三號地價證明書亦認乙○○於說明書上載明以二百萬元之價格出售，價格難指為不當
，上訴人等並無為自己不法利益之意圖。(四)上訴人乙○○係代理自訴人將房、地出售
予上訴人甲○○，並未有「自己代理」或「雙方代理」之情形，原審推論「……實則
係以被告（上訴人）乙○○代自訴人墊付之款項抵付之方式支付買賣價金，指定移轉
所有權登記在其子甲○○名下，該移轉顯有『自己代理』之情事」，令人有羅織罪名
之感云云。惟查：原判決綜核自訴人魏月嬌之指訴，卷附授權書、委託書、土地所有
權移轉契約書、土地登記簿謄本、合建契約等證據，並參酌全案卷證資料，本於事實
審法院推理之作用，認定上訴人二人有共同為他人處理事務，意圖為自己不法之利益
，而為違背其任務之行為，足生損害於本人之利益之犯行，已說明其理由，所為論斷
，亦均有卷內資料可資覆按，從形式上觀察，並無違背法令之情形，上訴意旨對原審
之論斷，究係違背如何之經驗法則或論理法則，亦未依據卷內資料為具體之指摘。而
按：(一)自訴人委任上訴人出售本件房、地時，固未限制買受人之資格、條件，亦未限
定最低售價，但受任人仍應依委任之本旨，在不違反委任人之利益及民法相關規定之
前提下，處理受任事務，並非漫無限制。況依卷內資料，自訴人於七十三年十一月二
十一日出具授權書，委任乙○○處理坐落台北市松山區○○○段四五三－五五地號（
後重編為信義區○○段○○段三○三、三○四地號）土地應有部分四分之一，及地上
建物即門牌號碼台北市○○路○段一○九－三號四樓房屋之出售事宜後，因經數年，
均未售出，乃又於七十六年八、九月間，就同一房、地重行委任乙○○代為辦理與建
商合建事宜。乙○○受任後，並已代理自訴人與建商簽訂合建契約，則自訴人委任上
訴人乙○○處理事務之內容既有變更，前委任契約即因後委任契約之成立而失其效力
，乃上訴人乙○○於前委任契約（授權買賣）失效後，竟違反新委任契約（委任辦理
合建）之本旨，將房地出售，豈得謂為未違背任務。(二)刑事訴訟法第二百三十七條第
一項規定：「告訴乃論之罪，其告訴應自得為告訴之人知悉犯人之時起，於六個月內
為之。」，其所謂之「知悉犯人」，係指得為告訴之人確知犯人之犯罪行為而言，以
其主觀為標準，且其知悉必須達到確信之程度，如事涉曖昧，或雖有懷疑，但未得實
證，因而遲疑未告，其告訴期間並不進行。上訴人乙○○於七十六年十二月十四日寄
送自訴人之耶誕卡中，固有如上訴意旨(二)所示之記載，但就該賀卡旋又記載「基房售
價二百萬元，你若保留部分，請照算付款。若不賣，請將我們墊支及此次過戶款寄來
就作吧（罷），不能每月再讓我們付款，你坐享其成，似欠公允吧！」、「1.合建：
建十二樓地主（四家）公司各半，合約書二姐已看。2.慚愧！本案未先得到你們的信
任，二姐在此，你們也有朋友，月嬌娘家均可探詢當時情況，為免傷感情，請速答覆
」等語（一審卷(一)第六十九頁）綜合而觀，上訴人所稱自訴人於七十六年十一月十九
日於電話中已同意將房、地出售一節，並非實在。否則自訴人既已於七十六年十一月
十九日同意出售，買賣契約且早於七十六年十月二十七日即已訂定，乙○○於其後之
七十六年十二月十四日僅須將買賣之情形，向自訴人報告即可，殊無再表示「你若保
留部分，請照算付款。若不賣，請將我們墊支款……寄來就作罷」，並又提及「合建
房屋之分配方法」，要求「請速答覆」之必要。此由其於七十八年一月二十日猶致函
自訴人之夫莫俊男，明載「一基房改建之事至七十七年十二月三日才向建設局送文掛
號，建十二層樓，何月核准﹖何月開工改建﹖尚不得而知。二基房已空年餘，因陳先
生關係，現繳地價稅為一般土地稅，較自用地稅高三、四倍，得不到你的戶籍謄本，
沒辦理自用……地稅奈何﹖三……四俟基房建妥出售時，大家一起再辦過戶，明德也
辦，以免後怨，你的保留不辦，絕不再與你混淆一起，以免再遭物議，五市府徵購四
平方公尺，其補償費除支付今年開支外，餘款交由二姐處理……」等語（一審卷(二)第
七十九頁），仍向自訴人報告合建進行情形，亦可知之。而依上開耶誕卡之記載，上
訴人既仍在徵求自訴人同意中，自訴人此時自尚未確知上訴人乙○○果已違背任務，
將房屋出售予上訴人甲○○，乃其因未明確答覆同意出售，誤信乙○○終將依委任契
約之本旨，進行合建事宜，迨至八十年八月間返國後發現，始確悉上訴人二人之犯行
，據以告訴，旋又提起本件自訴，依上開說明，自尚未逾六個月之告訴期間。上訴意
旨此部分所指，殊有誤會。(三)刑法第三百四十二條第一項之背信罪，固以「違背任務
之行為，致生損害於本人之財產或其他利益」為要件，而所謂「其他利益」，固亦指
財產利益而言。但財產權益，則涵義甚廣，有係財產上現存權利，亦有係權利以外之
利益，其可能受害情形更不一致，如使現存財產減少（積極損害），妨害財產之增加
，以及未來可期待利益之喪失等（消極損害），皆不失為財產或利益之損害。依原判
決認定之事實，上訴人乙○○係於受託代理自訴人與建商訂定合建契約後，經計算依
合建契約履行，有利可圖，遂與其子即上訴人甲○○共同基於為自己不法利益之犯意
聯絡，由乙○○以自訴人代理人名義，代理自訴人立約將本件房、地出售予上訴人甲
○○，致生損害於自訴人依合建契約可得之利益等情。依此事實，參諸原判決理由欄
有關「建商張火財供稱：七十六年十月合建時，伊係預估每坪約三十萬元，自訴人之
前揭合建土地面積一百十一平方公尺，持分四分之一，折合約九坪餘，興建地上十二
層，地下二層大樓，與建商均分，依約可分得合建大樓一戶半約五十坪之新屋。自訴
人依合建所取得之權利價值甚鉅。」等語之說明（原判決第十二頁倒數第六行至第二
行）觀之，原判決係認定上訴人二人所為，致生損害於自訴人因合建契約履行，可分
得之利益，亦即使自訴人未來可期待之利益喪失，並未認定買賣價格低於當時之市價
，則本件房、地當時之市價為何﹖即與本件待證事實無關。上訴人執買賣價格並無不
當，據以指其等並無不法利益意圖，亦嫌誤會。(四)共同正犯，於犯意聯絡範圍內，形
成一共犯團體，故共同正犯，無論其分擔之行為為何，均係為自己而犯罪。原判決既
認定上訴人二人為共同正犯，則形式上乙○○雖係以代理人名義，代理自訴人立約將
本件房、地出售予其子即上訴人甲○○，但實質上則與「立約出售予自己」無異，況
乙○○所提出之「關於俊男北市○○路房屋出售之事說明書」已明確說明係乙○○本
人欲購買本件房、地（一審卷(一)第三十四頁）。其於檢察官偵查時亦供稱：「……取
得告訴人娘家同意，就賣給自己」等語（偵查卷第八頁）。原判決亦係依憑上開證據
資料，及其所為「價金係以伊借貸莫俊男夫婦之款項，及自七十四年間起，至七十六
年間代墊之各種費用核計抵銷」云云之主張而為推論，並非憑空羅織。至原判決理由
一－(二)－２有關「自訴人豈有於八十年十月二十七日即同意將上開房、地出售與被告
（上訴人）之理﹖」之述，其中「八十年」應係「七十六年」之顯然誤寫，此觀原
判決其餘有關之述即明，此部分與判決本旨不生影響，應由原審裁定更正，不得據
為第三審上訴理由。其餘上訴意旨或斷取自訴意旨之片斷述，或徒憑己意，對原審
採證認事之職權行使，漫指為違背法令，係以自己之說詞而為單純之事實上爭辯，依
首開說明，自均非適法之第三審上訴理由，其上訴違背法律上之程式，應予駁回。又
本件雖屬刑事訴訟法第三百七十六條第五款所列之案件，惟於修正刑事訴訟法施行前
原得上訴於第三審法院，且已繫屬於法院，依刑事訴訟法施行法第五條第一項規定，
仍應依施行前之法定程序終結之。另本院為法律審，並不認定事實，故如第二審認定
之事實不明確，或所使用之證據尚有疑點，因均足以影響法律之適用，為求詳實，本
院即不得率予維持，而有發回更審之必要。自訴代理人指本院之發回更審，「不過係
增加高院辦案之負擔而已，甚無意義」，並以本院第三、四、五次發回之「審理法官
均屬同一批人」，妄指為「於司法實務上頗不尋常」云云，殊違刑事訴訟法之立法精
神，並有失律師保障人權之立場（自訴人亦曾對原審八十四年度重上更(三)字第二七號
判決提起上訴），均併予明。
據上論結，應依刑事訴訟法第三百九十五條前段，判決如主文。
中      華      民      國    八十七    年     十一     月      四      日
                              最高法院刑事第三庭
                                  審判長法官  莊  來  成
                                        法官  呂  潮  澤
                                        法官  謝  俊  雄
                                        法官  白  文  漳
                                        法官  蘇  振  堂
      右正本證明與原本無異
                                              書  記  官
中      華      民      國    八十七    年     十一     月      九      日
                                                                  Ｍ
